臺灣高等法院民事判決　　　　　　　　 94年度重上字第575號
上　訴　人　丙　○
　　　　　　乙○○
共　　　同
訴訟代理人　黃珊珊律師
複 代理 人　吳鴻淵律師
被 上訴 人　甲○○
訴訟代理人　戊○○
　　　　　　陳再賢律師
被 上訴 人　丁○○
參　加　人　己○○
訴訟代理人　張玉希律師
上列當事人間分割共有物事件，上訴人對於中華民國94年9月30
日台灣士林地方法院93年度重訴字第128號第一審判決提起上訴
，本院於96年11月27日言詞辯論終結，判決如下：
    主  文
原判決廢棄。
兩造共有臺北市○○區○○段2小段1269建號至1281建號及同小
段1443建號建物即門牌號碼臺北市○○區○○路3段165巷14弄6
號、6之1號、6之2號、6之3號、6之4號、6之5號、6號2樓之1、
6號2樓之2、6號2樓之3、6號3樓之1、6號3樓之2、6號3樓之3、
6號3樓之4、6號6樓之建物，應分割為如附表一所示。
上訴人丙○應補償被上訴人乙○○新台幣捌拾萬陸仟貳佰捌拾
貳元、被上訴人丁○○新台幣貳佰壹拾伍萬零捌佰貳拾元、被
上訴人甲○○新台幣佰壹拾壹萬仟捌佰貳拾柒元。上訴人乙
○○應補償被上訴人甲○○新台幣壹佰捌拾萬陸仟貳佰捌拾貳
元。
第一、二審訴訟費用之負擔如附表二所示。
    事實及理由
壹、程序方面：
（一）按就兩造之訴訟有法律上利害關係之第三人，為輔助一造
      起見，於該訴訟繫屬中，得為參加，民事訴訟法第58條第
      1項定有明文。
（二）參加人己○○主張坐落台北市○○區○○段2小段1269建
      號至1281建號及同段1443建號建物（下稱系爭建物），原
      係伊與兩造共有，民國（下同）80年間，上訴人乙○○等
      人以不正當之方法，將伊之所有權應有部分移轉予彼等名
      下，上訴人等人事後簽立協議書承認伊原有之權利，伊已
      另對上訴人等人提起塗銷所有權移轉登記訴訟，爰聲請參
      加本件訴訟等語。經查本件分割共有物訴訟之結果，對於
      參加人有法律上之利害關係，參加人表明為輔助被上訴人
      而參加訴訟，核無不合，應予准許；上訴人聲請駁回參加
      ，應屬無據。至參加人以其已對上訴人等人提起塗銷所有
      權移轉登記之訴訟為由，聲請裁定停止本件訴訟程序，為
      被上訴人所不同意（本院卷第2宗83頁背面），所為聲請
      不應准許（民事訴訟法第61條但書參照）。
貳、實體方面：
一、上訴人聲明：（一）原判決廢棄。（二）兩造共有系爭建物
    分割方法為由上訴人乙○○分得系爭建物2樓，並以新台幣
    （下同）41萬8141元補償分得6樓者；上訴人丙○分得系爭
    建物1樓。
    被上訴人及參加人均聲明：上訴駁回。
二、被上訴人起訴主張：系爭建物即門牌號碼臺北市○○區○○
    路3段165巷14弄6號、6之1號、6之2號、6之3號、6之4號、6
    之5號、6號2樓之1、6號2樓之2、6號2樓之3、6號3樓之1、6
    號3樓之2、6號3樓之3、6號3樓之4、6號6樓為兩造共有，其
    中系爭1269建號至1274建號建物（下稱系爭建物1樓）、系
    爭1275建號至1277建號建物（下稱系爭建物2樓）、系爭127
    8建號至1281建號建物（下稱系爭建物3樓），上訴人丙○應
    有部分為6分之2，被上訴人丁○○、甲○○及上訴人乙○○
    各為18分之4；系爭1443建號建物（下稱系爭建物6樓）上訴
    人丙○應有部分為15分之3，被上訴人丁○○、甲○○及上
    訴人乙○○各為15分之4。因兩造無法協議分割，為解決建
    物共有使用收益所生困難，有訴請合併分割之必要等情，求
    為命：（一）兩造共有系爭建物准予原物分割，分割方法為
    系爭建物1樓由上訴人丙○取得，系爭建物2樓由被上訴人甲
    ○○取得，系爭建物3樓由被上訴人丁○○取得，系爭建物6
    樓由上訴人乙○○取得。（二）上訴人丙○就分割結果應補
    償被上訴人甲○○新台幣（下同）943萬6733元、被上訴人
    丁○○872萬6769元、上訴人乙○○753萬8632元之判決（原
    審判決系爭建物應予原物分割為系爭建物1樓由上訴人丙○
    取得，系爭建物2樓由上訴人乙○○取得，系爭建物3樓由被
    上訴人丁○○取得，系爭建物6樓由被上訴人甲○○取得；
    並定兩造應找補金額為上訴人丙○應給付被上訴人丁○○12
    01萬8536元，上訴人乙○○應給付被上訴人丁○○583萬063
    2元，上訴人乙○○應給付被上訴人甲○○1666萬1031元）
    。
    參加人以：上訴人乙○○等人以偽造文書方式將伊就系爭建
    物原有之所有權應有部分移轉予彼等名下，該移轉登記依法
    應屬無效，伊仍為系爭建物共有人之一等語，輔助被上訴人
    參加訴訟。
    上訴人則以：被上訴人依政大不動產鑑定股份有限公司（下
    稱政大公司）鑑價報告請求金錢補償並非合理，因系爭建物
    為區分所有之建築物，共用部分不應納入建物計算價值，且
    騎樓性質為共用部分，其面積亦不應計入，縱使計入其價值
    亦不應比照建物本身計算。上開鑑定報告鑑定系爭建物價格
    有部分高估、部分低估之情形，又系爭建物鄰近捷運線預定
    東湖站，目前附近房地價格已大幅上漲，上開鑑價報告已不
    符實際，同意以本院囑託之財團法人中華工商研究院鑑定報
    告之鑑價結果，決定共有物分割方法及補償。上訴人丙○願
    意選擇一樓，上訴人乙○○選擇二樓部分並願意補償183萬6
    282元予分得六樓者等語，資為抗辯。
三、兩造不爭執之事實：
    系爭建物為兩造共有，系爭建物1、2、3樓上訴人丙○應有
    部分均為6分之2，上訴人乙○○、被上訴人丁○○、甲○○
    均各為18分之4；系爭建物6樓上訴人丙○應有部分為15分之
    3，上訴人乙○○、被上訴人丁○○、甲○○均各為15分之4
    ，兩造未約定不分割之期限，亦無法達成分割協議。
    證據：建物登記謄本（湖調字卷23-50頁）。
四、關於被上訴人起訴請求分割系爭建物有無理由部分：
（一）按各共有人得隨時請求分割共有物，但因物之使用目的不
      能分割或契約定有不分割之期限者，不在此限，民法第82
      3條第1項定有明文。經查系爭建物為兩造共有，被上訴人
      起訴請求上訴人分割共有物，其當事人適格。又兩造間就
      系爭建物並未約定不分割之期限，依系爭建物之使用目的
      亦無不能分割之情事；兩造復未能協議分割，從而被上訴
      人請求分割共有物，自應准許。
（二）惟按區分所有建築物之共同使用部分，為各區分所有人利
      用該建築物所不可或缺，其性質屬於因物之使用目的不能
      分割者，有大法官會議釋字第358號解釋可參。又區分所
      有建物之共用部分不得分割，除法令另有規定外，應隨同
      各相關專有部分移轉、設定或為限制登記，土地登記規則
      第94條定有明文。從而系爭建物之共用部分不得單獨分割
      ，而應隨同專有部分移轉。
（三）另按裁判分割，係法院基於公平原則，決定適當之方法分
      割共有物，自不發生有礙執行效果之問題，有最高法院72
      年台上字第2642號判例可資參照。系爭建物1269至1274建
      號部分雖經參加人就上訴人乙○○、被上訴人甲○○之應
      有部分各18分之4聲請原審執行法院實施假扣押，惟揆諸
      前揭判例意旨，被上訴人仍非不得請求分割系爭建物（最
      高法院83年度台上字第2716號判決參照）。
五、關於系爭建物之分割方法部分：
（一）按分割共有物之訴，係以共有物分割請求權為其訴訟標的
      ，原審既兼採原物分配及金錢補償為共有物之分割方法，
      則原物分配與金錢補償已合併為分割方法之一種，而有不
      可分之關係。依上訴人之上訴聲明觀之，雖僅就原判決命
      金錢補償部分提起上訴，而就原物分配部分未表示不服，
      其上訴效力仍應及於本件分割共有物之訴之全部（最高法
      院81年度台上字第1816號判決參照）。又共有人因共有物
      分割之方法不能協議決定，而提起請求分割共有物之訴，
      應由法院依民法第824條命為適當之分配，不受任何共有
      人主張之拘束，有最高法院49年台上字第2569號判例可據
      。又依民法第824條第2項、第3項規定，共有物分割之方
      法，須先就原物分配；而以原物分配時，如共有人中有不
      能按其應有部分受分配者，得以金錢補償之。
（二）經查兩造自始表明同意系爭建物合併分割，並按一人一層
      樓分割系爭建物，爰認系爭建物之分割方法，以採由一人
      分得一層樓為適當。又上訴人丙○表明希望分得一樓，上
      訴人乙○○希望分得二樓（本院卷第2宗84頁、96年11月2
      7日辯論筆錄），而被上訴人甲○○前表明希望分得二樓
      （本院卷第2宗70頁背面），嗣則表示如果伊分得一樓願
      以1600萬元按應有部分計算補償其他共有人，然為上訴人
      丙○所不同意（本院96年11月27日辯論筆錄）；被上訴人
      丁○○則表明希望分得三樓（本院卷第2宗70頁背面）。
      爰審酌系爭建物1樓之使用情形係作為市場使用，由上訴
      人丙○代表出租，收取租金5分之4，另由被上訴人丁○○
      收取租金5分之1（原審卷第1宗17頁），即系爭建物1樓之
      主要使用者為上訴人丙○；而被上訴人甲○○並未使用系
      爭建物1樓等情，認系爭建物1樓以分由上訴人丙○取得為
      適當。又系爭建物3樓僅被上訴人丁○○表示希望分得，
      則系爭建物3樓以分由被上訴人丁○○取得為適當。
（三）至關於系爭建物之二樓，其使用情形係由被上訴人甲○○
      、上訴人乙○○出租第三人經營補習班，租金收入二人各
      收取2分之1，有原審及本院勘驗筆錄可稽（見原審卷16頁
      起、本院卷第1宗56頁起）。爰斟酌上訴人乙○○表明伊
      希望分得二樓，並願以183萬6282元補償分得六樓者（本
      院96年11月27日辯論筆錄），兼顧分得六樓者之利益，認
      系爭建物2樓分由上訴人乙○○取得，系爭建物6樓分由被
      上訴人甲○○取得，並由上訴人乙○○補償被上訴人甲○
      ○183萬6282元為適當。至被上訴人甲○○雖主張上訴人
      乙○○曾表示系爭建物2樓之價值為每坪28萬元，願以此
      補貼分得6樓者云云；然為上訴人乙○○所否認，並抗辯
      伊所指者係其他樓層亦應一併提高價格等語。經查上訴人
      丙○、甲○○在原審提出之言詞辯論意旨狀確曾載明系爭
      建物二、三、六樓之估價均應提高，又所稱系爭建物2樓
      之價值為每坪28萬元，係引用房屋仲介公司中信房屋之估
      價（原審卷137-138頁）；而查依中信房屋之銷售評估報
      告觀之，所為估價未能認係不含基地而僅就建物為估價（
      原審卷99-104頁）；因本件僅就系爭建物為分割，則上訴
      人乙○○所稱系爭建物2樓之價值為每坪28萬元，是否不
      包含基地，顯有疑義，尚未能依此計算補償，附此說明。
六、關於系爭建物分割後之補償金額部分：
（一）按區分所有建物之估價，應就專有部分、共用部分之比例
      及基地權利合併估價，並考量其與比較標的之樓層別效用
      比及位置差異作適當之調整，不動產估價技術規則第98條
      定有明定。經查原審雖曾囑託政大公司就系爭建物進行鑑
      定估價，惟該估價報告書係於93年11月間勘察作成，其間
      不動產價值已有相當幅度之變動，且所為估價，並未分算
      系爭建物之基地持分（見該估價報告書3頁），難認為允
      當。本院乃再囑託財團法人中華工商研究院進行鑑定，經
      該鑑定人依上開規定進行鑑定，並以：系爭建物（均含共
      用部分─見該院鑑定報告1、11-16頁）之坐落基地並未區
      分各區分所有建物之土地應有部分，為求建物合理價格，
      各該建物之土地應有部分以基地面積除以其地上全部建物
      面積之和，以求算每建坪分配之土地應有部分，並按各該
      建物面積分別計算各該建物之合理土地應有部分，再按土
      地與建物成本價格分佔其合計額之比率，進而計算各該建
      物之價格如附表所示等情，有鑑定報告可憑。
（二）經查財團法人中華工商研究院就系爭建物鑑定各建號之價
      格如附表一「建物總價」欄所示，爰依該鑑定結果，按兩
      造就系爭建物之應有部分計算兩造就系爭建物應有之價額
      如下：
    1.上訴人丙○應有部分之價額共計3668萬4385元：
      (1)系爭建物1樓至3樓部分：
        （42,785,316元×2／6）＋（26,903,426元×2／6）＋
        （25,588,885元×2／6）＝31,759,209元（元以下4捨5
         入，下同）
      (2)系爭建物6樓部分：
        24,625,881元×3／15＝4,925,176元
      (3)合計：3668萬4385元
        31,759,209元＋4,925,176元＝36,684,385元
    2.上訴人乙○○、被上訴人甲○○、丁○○應有部分之價額
      各計為2773萬9708元：
      (1)系爭建物1樓至3樓部分：
        （42,785,316元×4／18）＋（26,903,426元×4／18
         ）＋（25,588,885元×4／18）＝21,172,806元
      (2)系爭建物6樓部分：
        24,625,881元×4／15＝6,566,901.6元
      (3)合計：各為2773萬9708元
        21,172,806元＋6,566,902元＝27,739,708元
（三）依上所述，系爭建物1樓分由上訴人丙○取得，系爭建物2
      樓分由上訴人乙○○取得，系爭建物3樓分由被上訴人丁
      ○○取得，系爭建物6樓分由被上訴人甲○○取得，各人
      分割系爭建物後折算之價額如附表一所示；上訴人丙○分
      得部分之價額高於其原有之價額，另三人分得部分之價額
      則均低於原有之價額，上訴人丙○應予補償，其應補償之
      金額如下：
    1.補償被上訴人乙○○83萬6282元：
      27,739,708元－26,903,426元＝836,282元
    2.補償被上訴人丁○○215萬0823元：
      27,739,708元－25,588,885元＝2,150,823元
    3.補償上訴人甲○○311萬3827元：
      27,739,708元－24,625,881元＝3,113,827元
（四）另本院因上訴人乙○○表明伊希望分得二樓，並願以183
      萬6282元補償分得六樓者，乃認系爭建物2樓分由上訴人
      乙○○取得，系爭建物6樓分由被上訴人甲○○取得，並
      由上訴人乙○○補償被上訴人甲○○183萬6282元為適當
      ，有如前述，故上訴人乙○○應補償被上訴人甲○○18 3
      萬6282元。
七、綜上所述，被上訴人請求分割系爭建物，應予准許；並就系
    爭建物分割如附表一所示，暨定上訴人丙○應補償被上訴人
    乙○○83萬6282元、被上訴人丁○○215萬0823元、上訴人
    甲○○311萬3827元，上訴人乙○○應補償被上訴人甲○○
    183萬6282元。原審所為判決尚有未合，上訴人丙○、乙○
    ○上訴論旨指摘原判決不當，求予廢棄改判，為有理由。
八、兩造其餘之攻擊及防禦方法，及未經援用之證據，經本院斟
    酌後，認為均不足以影響本判決之結果，無逐一詳予論駁之
    必要，併此敘明。
九、據上論結，本件上訴為有理由，依民事訴訟法第450條、第8
    0條之1，判決如主文。
中　　華　　民　　國　　96　　年　　12　　月　　 4 　　日
                  民事第八庭
                      審判長法　官  劉勝吉
　　　　　　　　　　　　　　法　官  連正義
　　　　　　　　　　　　　　法　官  鄭威莉
正本係照原本作成。
如不服本判決，應於收受送達後20日內向本院提出上訴書狀，其
未表明上訴理由者，應於提出上訴後20日內向本院補提理由書狀
（均須按他造當事人之人數附繕本）上訴時應提出委任律師或具
有律師資格之人之委任狀；委任有律師資格者，另應附具律師資
格證書及釋明委任人與受任人有民事訴訟法第466條之1第1項但
書或第2項（詳附註）所定關係之釋明文書影本。
中　　華　　民　　國　　96　　年　　12　　月　　5 　　日
　　　　　　　　　　　　　　書記官  李垂福
附註：
民事訴訟法第466條之1（第1項、第2項）：
對於第二審判決上訴，上訴人應委任律師為訴訟代理人。但上訴
人或其他法定代理人具有律師資格者，不在此限。
上訴人之配偶、三親等內之血親、二親等內之姻親，或上訴人為
法人、中央或地方機關時，其所屬專任人員具有律師資格並經法
院認為適當者，亦得為第三審訴訟代理人。
